ACORDAO-COMPLETO-2518793

ACÓRDÃO 1748/2022 ATA 8/2022 - PRIMEIRA CÂMARA

VISTOS, relatados e discutidos estes autos de acompanhamento realizado nas Universidades Federais, relativo ao biênio 2019-2020, envolvendo o tema "as Tomadas de Contas Especiais na fase interna";
ACORDAM os Ministros do Tribunal de Contas da União, reunidos em Sessão da Primeira Câmara, diante das razões expostas pelo Relator, em:
9.1 dar ciência às 69 Universidades Federais, com fundamento no art. 9º, inciso II, da Resolução-TCU 315/2020, de que:
9.1.1. nos termos do art. 3º da Instrução Normativa TCU (IN/TCU) 71/2012, diante da omissão no dever de prestar contas, da não comprovação da aplicação de recursos repassados pela União mediante convênio, contrato de repasse, ou instrumento congênere, da ocorrência de desfalque, alcance, desvio ou desaparecimento de dinheiro, bens ou valores públicos, ou da prática de ato ilegal, ilegítimo ou antieconômico de que resulte dano ao Erário, a autoridade competente deve imediatamente adotar medidas administrativas para caracterização ou elisão do dano, observados os princípios norteadores dos processos administrativos;
9.1.2. em cumprimento ao disposto no art. 4º da IN-TCU 71/2012, esgotadas as medidas administrativas de que trata o art. 3º da referida Instrução Normativa sem a elisão do dano e subsistindo os pressupostos a que se refere o art. 5º do mesmo normativo, a autoridade competente deve providenciar a imediata instauração de tomada de contas especial (TCE) , mediante a autuação de processo específico, observando os prazos e demais elementos dispostos no normativo;
9.1.3. nos termos do art. 14 da IN-TCU 71/2012 c/c o art. 40 da Portaria-TCU 122/2018, a partir de 1/7/2018, a instauração e tramitação de TCE deve ser obrigatoriamente realizada via sistema eTCE, cuja habilitação deve ser solicitada pelo endereço eletrônico stce@tcu.gov.br; 
9.1.4. a existência de ações judiciais não obsta a instauração de TCE, haja vista que no ordenamento jurídico brasileiro, com exceção da sentença penal absolutória negando a existência do fato ou da autoria (art. 935 do Código Civil) , vigora o princípio da independência das instâncias, em razão do qual podem ocorrer condenações simultâneas nas diferentes esferas jurídicas (Acórdão 1038/2019-TCU-Plenário, Rel. Ministro Benjamin Zymler) ;
9.1.5. as informações sobre a situação das TCEs e dos procedimentos preliminares em andamento, por se enquadrarem como ações de supervisão, controle e correição adotadas para a garantia da legalidade, legitimidade, economicidade e transparência, integram a prestação de contas das universidades e devem ser divulgados na forma dos arts. 8º e 9º da IN-TCU 84/2020;
9.2. dar ciência à Universidade Federal do Rio Grande do Norte de que a TCE objeto do processo 23077.028089/2017-37, instaurada em cumprimento à determinação 9.6 do Acórdão 538/2018-TCU-Plenário, deve ter seu prosseguimento nos prazos previstos e via sistema e-TCE (IN-TCU 71/2012 e Portaria-TCU 122/2018) ;
9.3. dar ciência à Universidade Federal do Oeste do Pará de que a TCE objeto do processo 23204.000101/2017-46 (Contrato 11/2014-Parfor) deve ter seu prosseguimento nos prazos previstos e via sistema e-TCE, posto que a documentação encaminhada pelo Ofício 40/2019/GR/UFOPA não seguiu a tramitação correta (IN-TCU 71/2012 e Portaria-TCU 122/2018) ;
9.4. dar ciência às Universidades Federais do Oeste do Pará (UFOPA) , do Pará (UFPA) , do Paraná (UFPR) , do Ceará (UFC) e da Bahia (UFBA) que os processos de Tomadas de Contas Especiais em andamento na fase interna listados no Anexo III devem ter prosseguimento no sistema e-TCE (Portaria-TCU 122/2018) , cabendo-lhes solicitar, com a necessária urgência, a habilitação pelo endereço eletrônico stce@tcu.gov.br; 
9.5. dar ciência à Fundação Universidade Federal de Rondônia (UNIR) de que, em razão do que dispõem os arts. 40 e 41 da Portaria-TCU 122/2018 e art. 4º da Instrução Normativa TCU 71/2012, cabe aos dirigentes da instituição, sob sujeição às sanções cabíveis, adotar as medidas necessárias para localização e prosseguimento de tomadas de contas especiais, via sistema e-TCE, entre os quais as que constituem objeto do item "c" do Acórdão 5872/2020-TCU-Segunda Câmara;
9.6. informar aos dirigentes das 69 Universidades federais que:
9.6.1. o Tribunal manterá, de forma permanente, a presente sistemática de Acompanhamento, por meio da qual verificará a adoção das medidas administrativas preliminares e a autuação de TCEs, bem assim que tenham prosseguimento de forma adequada e tempestiva;
9.6.2. nas próximas etapas deste Acompanhamento serão selecionados, mediante critérios de materialidade, risco e tempestividade, processos de TCEs na fase interna e procedimentos preliminares em andamento para verificação das providências adotadas pelos gestores;
9.6.3. na continuidade desta ação de controle, serão efetivados novos pedidos de informações e de atualizações quanto ao presente objeto de controle, indicando-se aos dirigentes máximos que adotem controle centralizado dos dados de modo a facilitar-lhes a gestão e a tomada de decisão quanto às providências que sejam necessárias;
9.6.4. o TCU, por meio do Instituto Serzedello Corrêa (ISC) , disponibiliza o curso autoinstrucional "Instauração de Tomada de Contas Especial - TCE Referente a Transferências de Recursos Federais", que permite a participação a qualquer momento e pode ser utilizado pelos servidores para capacitação no tema;
9.6.5. a Controladoria-Geral da União mantém página na internet com orientações sobre as TCE's e disponibiliza o Manual de Tomada de Contas Especial (https://www.gov.br/cgu/pt-br/assuntos/auditoria-e-fiscalizacao/tomadas-de-contas-especiais) , ferramenta relevante para subsidiar as atividades dos servidores; e
9.6.6. o sistema e-TCE apresenta grande valia para o gestor público, na medida em que resulta em maior facilidade, agilidade e segurança do trâmite processual de TCEs.
9.7. informar à Fundação Universidade Federal de Rondônia (UNIR) que o Tribunal manterá o acompanhamento acerca da situação das Tomada de Contas Especiais objeto do item "c" do Acórdão 5872/2020-TCU-Segunda Câmara, verificando a adoção das medidas necessárias para localização e prosseguimento dos processos, via sistema e-TCE;
9.8. enviar cópia desta deliberação e da instrução peça 478 à Secretaria de Controle Externo das Aquisições Logísticas (Selog) e à Secretaria de Controle Externo de Tomadas de Contas Especiais (Secex-TCE) , para conhecimento do tratado nos itens 81-86 da instrução, bem como para subsídio aos trabalhos realizados no TC Processo 035.949/2019-8, de responsabilidade da SecexTCE;
9.9. determinar à SecexEduc que, nas próximas etapas deste Acompanhamento, direcione ações específicas às UniFs que não apresentaram informações que permitam traçar panorama completo de sua gestão de TCEs e àquelas que não instauraram nenhuma TCE nos últimos anos, apesar de possuírem expressivos orçamento e quadro de pessoal;
9.10. aplicar individualmente a Ari Miguel Teixeira Ott, CPF XXX.306.235-XX, ex-reitor da Fundação Universidade Federal de Rondônia (UNIR) , e a José Arimatéia Dantas Lopes, CPF XXX.025.613-XX, ex-reitor da Universidade Federal do Piauí (UFPI) , a multa prevista no art. 58, inciso IV, da Lei 8.443/1992, no valor de R$ 10.000,00 (dez mil reais) , fixando-lhes o prazo de 15 (quinze) dias, a contar da notificação, para que comprovem, perante o Tribunal (art. 214, inciso III, alínea "a", do Regimento Interno/TCU) , o recolhimento da dívida ao Tesouro Nacional, atualizada monetariamente desde a data desta deliberação até a data do efetivo recolhimento, se for paga após o vencimento, na forma da legislação em vigor; 
9.11. determinar à Fundação Universidade Federal de Rondônia (UNIR) e à Universidade Federal do Piauí (UFPI) que promovam, caso não comprovado o tempestivo recolhimento, o desconto integral ou parcelado das multas consignadas no subitem precedente sobre os vencimentos dos responsáveis, observados os limites previstos na legislação pertinente, nos termos do art. 28, inciso I, da Lei 8.443/1992, c/c o art. 219, inciso I, do Regimento Interno do TCU;
9.12. autorizar o desconto da dívida na remuneração dos servidores, observado o disposto no art. 46 da Lei 8.112/1990;
9.13. autorizar, desde logo, nos termos do art. 28, inciso II, da Lei 8.443/1992, a cobrança judicial da dívida, caso não atendida a notificação e não seja possível o desconto determinado;
9.14. dar ciência desta deliberação às 69 Universidades Federais, destacando que o relatório e o voto que fundamentam a deliberação podem ser acessados por meio do endereço eletrônico www.tcu.gov.br/acordaos e que o inteiro teor dos autos pode ser acessado por meio da plataforma Conecta-TCU;
9.15. dar conhecimento desta deliberação, acompanhada da instrução e do voto que lhe dão fundamento, à Secretaria de Educação Superior do Ministério da Educação e à Controladoria-Geral da União;
9.16. nos termos do art. 36 da Resolução-TCU 259/2014, apensar este processo de Acompanhamento do biênio 2019-2020 ao processo que será autuado para acompanhar o mesmo objeto no biênio 2021-2022.

ACOMPANHAMENTO relativo às Universidades Federais tendo como objeto as "Tomadas de Contas Especiais na fase interna" (biênio 2019/2020)

Primeira Câmara

Fundação Universidade de Brasília; Fundação Universidade do Amazonas; Fundação Universidade Federal da Grande Dourados; Fundação Universidade Federal de Ciências da Saúde de Porto Alegre; Fundação Universidade Federal de Mato Grosso; Fundação Universidade Federal de Mato Grosso do Sul; Fundação Universidade Federal de Ouro Preto; Fundação Universidade Federal de Rondônia; Fundação Universidade Federal de São Carlos; Fundação Universidade Federal de São João Del Rei; Fundação Universidade Federal de Sergipe; Fundação Universidade Federal de Uberlândia; Fundação Universidade Federal de Viçosa; Fundação Universidade Federal do Abc; Fundação Universidade Federal do Acre; Fundação Universidade Federal do Amapá; Fundação Universidade Federal do Maranhão; Fundação Universidade Federal do Pampa; Fundação Universidade Federal do Piauí; Fundação Universidade Federal do Rio Grande; Fundação Universidade Federal do Tocantins; Fundação Universidade Federal do Vale do São Francisco; Universidade da Integração Internacional da Lusofonia Afro -Brasileira; Universidade Federal da Bahia; Universidade Federal da Fronteira Sul; Universidade Federal da Integração Latino -Americana; Universidade Federal da Paraíba; Universidade Federal de Alagoas; Universidade Federal de Alfenas; Universidade Federal de Campina Grande; Universidade Federal de Catalão; Universidade Federal de Goiás; Universidade Federal de Itajubá; Universidade Federal de Jataí; Universidade Federal de Juiz de Fora; Universidade Federal de Lavras; Universidade Federal de Minas Gerais; Universidade Federal de Pelotas; Universidade Federal de Pernambuco; Universidade Federal de Rondonópolis; Universidade Federal de Roraima; Universidade Federal de Santa Catarina; Universidade Federal de Santa Maria; Universidade Federal de São Paulo; Universidade Federal do Agreste de Pernambuco; Universidade Federal do Cariri; Universidade Federal do Ceará; Universidade Federal do Delta do Parnaíba; Universidade Federal do Espírito Santo; Universidade Federal do Estado do Rio de Janeiro; Universidade Federal do Oeste da Bahia; Universidade Federal do Oeste do Pará; Universidade Federal do Pará; Universidade Federal do Paraná; Universidade Federal do Recôncavo da Bahia; Universidade Federal do Rio de Janeiro; Universidade Federal do Rio Grande do Norte; Universidade Federal do Rio Grande do Sul; Universidade Federal do Sul da Bahia; Universidade Federal do Sul e Sudeste do Pará; Universidade Federal do Triângulo Mineiro; Universidade Federal dos Vales do Jequitinhonha e Mucuri; Universidade Federal Fluminense; Universidade Federal Rural da Amazônia; Universidade Federal Rural de Pernambuco; Universidade Federal Rural do Rio de Janeiro; Universidade Federal Rural do Semiárido; Universidade Tecnológica Federal do Paraná.

3. Interessados/Responsáveis: não há.

13.1. Ministros presentes: Benjamin Zymler (na Presidência), Walton Alencar Rodrigues (Relator), Vital do Rêgo e Jorge Oliveira.
13.2. Ministros-Substitutos presentes: Augusto Sherman Cavalcanti e Weder de Oliveira.

ACORDAO-COMPLETO-2544648

Acórdão 6055/2022 - Primeira Câmara

WALTON ALENCAR RODRIGUES

Inicio a parte expositiva desta deliberação com a transcrição da instrução peça 478, que obteve anuência do dirigente da 4ª diretoria da SecexEduc:
"INTRODUÇÃO
1.	Consoante proposta formulada (cópia à peça 2) por esta Secretaria de Controle Externo da Educação no TC ADM Processo 019.064/2020-9, foi autorizada pelo ministro-relator (cópia do despacho à peça 3) a autuação deste processo de tipo Acompanhamento relativo às Universidades Federais tendo como objeto as 'Tomadas de Contas Especiais na fase interna'.
2.	A proposta se fundamentou na percepção de que poderia haver dificuldades e morosidade das instituições em finalizar as TCE's, a exemplo do verificado nos TC Processo 003.642/2014-3, Processo 010.283/2019-6 e Processo 010.519/2019-0. Assim, avaliou-se que seria preciso levantar quantitativos, controles e fluxos internos existentes, bem como a situação dos processos no âmbito das Universidades, desde a instauração das TCE's até o definitivo recebimento no Tribunal.
3.	Com esta ação espera-se uma mudança de comportamento da administração das universidades, induzindo que as instituições procedam de forma permanente ao controle e à gestão interna das TCE's, minimizando riscos e eventuais impropriedades, além de reduzir os esforços do TCU em relação ao assunto.
4.	Para dar continuidade a essa mudança de comportamento e para permitir a avaliação das melhorias e benefícios advindos deste trabalho, bem como para acompanhar as providências que devem ser adotadas pelos gestores, o Acompanhamento será realizado de forma permanente por esta Unidade Técnica. 
5.	Tal sistemática prevê a autuação de processos de tipo ACOM bianuais, vinculados à Lista de Unidade Jurisdicionada (LUJ) . Assim, finalizando-se a LUJ 2019-2020, este processo será encerrado e apensado a novos autos que serão autuados para a LUJ 2021-2022. 
6.	Antes do início dos trabalhos, esta Secretaria de Controle Externo da Educação (SecexEducação) contatou a Secretaria de Controle Externo de Tomadas de Contas Especiais (Secex-TCE) para alinhar os procedimentos e evitar sobreposição de ações.
7.	Embora a Secex-TCE venha realizando trabalho destinado a acompanhar o prazo para exame das prestações de contas e a efetividade da cobrança administrativa de valores no âmbito do TC Processo 035.949/2019-8, não foi apresentado óbice à presente sistemática, que terá continuidade de forma articulada entre as duas Unidades Técnicas do Tribunal.
HISTÓRICO
8.	Como subsídio a este exame, juntou-se à peça 5 a planilha com a lista das TCE's autuadas nesta Corte de Contas (246 processos desde 1986) , relativamente a todas as Instituições Federais de Ensino (IFE's) .
9.	Na peça 6 consta relatório do sistema SisMonitoramento com 67 itens de deliberações que tratam acerca da autuação de TCE's.
10.	Em consulta à SecexTCE quando do início desta ação, obteve-se a informação de que apenas cinco Universidades (UFPel, UFPE, UFRB, UFVJM e UFRA) estavam habilitadas no sistema e-TCE. Ou seja, todas as demais Universidades não teriam, em princípio, nenhuma TCE em tramitação interna, situação incomum no âmbito da Administração Pública Federal.
11.	Para o atingimento dos objetivos propostos nesta ação, a primeira medida adotada foi verificar, mediante a realização de diligências junto às Universidades e à Controladoria-Geral da União (CGU) , a existência de processos tanto em relação aos eventuais procedimentos administrativos prévios (art. 3º da IN-TCU 71/2012) como às TCE's já autuadas, mas que ainda estão na fase interna e não foram encaminhadas de forma definitiva ao TCU.
12.	Nesse sentido, foram emitidos os ofícios de diligência de peças 8-78. Consoante pronunciamento de peça 270 e despacho do ministro-relator de peça 277, houve prorrogação de prazo e alguns ofícios foram reiterados, eis que não tinham sido respondidos.
13.	Além disso, foram solicitadas informações específicas à Fundação Universidade Federal de Rondônia (UNIR) e à CGU em relação a cerca de 30 TCE's que teriam sido encaminhados ao Órgão de Controle Interno entre 2016 e 2017, mas possivelmente restituídos à Universidade (ofícios de peça 15 e 78) . Essa questão será abordada adiante em tópico específico.
14.	Quando do início dos trabalhos, 63 Universidades já estavam totalmente implementadas. Outras cinco, entretanto, ainda estão em fase de transição, por terem sido desmembradas de outras Universidades. No caso dessas cinco novíssimas Universidades (UFJ, UFCAT, UFDPar, UFAPE e UFR) , sabe-se que não há nenhuma TCE ou procedimento na fase preliminar ainda instaurado.
15.	Mais recentemente, a UFNT, mais nova dentre as 69 Universidades, teve designado seu reitor pró-tempore. Nesse caso, a UFNT sequer chegou a ser diligenciada.
16.	A tabela-índice das respostas apresentadas pelas instituições consta do Anexo I a esta instrução.
17.	A partir dos elementos coletados, submete-se o presente relatório à consideração do Exmo. Sr. Ministro-relator, nos termos do Manual de Acompanhamento (Portaria-Segecex 27/2016) .
EXAME TÉCNICO
18.	Para melhor compreensão dos resultados obtidos, agrupam-se as constatações em itens conforme adiante.
A.	Universidades habilitadas no sistema e-TCE
19.	Como antes relatado, quando do início dos trabalhos apenas cinco Universidades (UFPel, UFPE, UFRB, UFVJM e UFRA) possuíam habilitação no sistema e-TCE, ferramenta de uso obrigatório desde 1/7/2018, nos termos do art. 40 da Portaria-TCU 122/2018.
20.	A partir desta constatação, seria possível inferir que nenhuma outra Universidade possuísse TCE na fase interna ou procedimentos prévios para a adoção de medidas administrativas para caracterização ou elisão dos danos (art. 3º da IN-TCU 71/2012) .
21.	Atualmente, conforme informação atualizada pela Secex-TCE, doze Universidades (UFPel, UFPE, UFRB, UFVJM, UFRA, UFMA, UnB, UFJF, UFSM, UFRN, UFAM e UFSCar) estão habilitadas no sistema.
22.	Ou seja, é possível constatar como efeito benéfico desta ação de controle que mais sete Universidades adotaram providências para acesso ao sistema, única ferramenta que pode fazer a gestão das TCE's.
23.	Por outro lado, chama a atenção que ainda existem 51 das 'antigas' Universidades que não estão cadastradas no sistema e-TCE e, portanto, não teriam nenhuma TCE em tramitação na fase interna. 
24.	Dentre essas 51 Universidades estão algumas das maiores instituições públicas federais do país, tanto em termos do quadro de pessoal quanto do orçamento, conforme Anexo II, o que indica a necessidade de aprofundamento do exame da situação nas próximas etapas deste Acompanhamento.
25.	Outra constatação relevante é que cinco Universidades (UFOPA, UFPA, UFPR, UFC e UFBA) informaram que possuem TCE's na fase interna (conforme Anexo III) , apesar de não estarem habilitadas no sistema e-TCE. Portanto, há riscos de que essas instituições venham dando seguimento errôneo aos fluxos processais, pois atualmente o sistema é de uso obrigatório.
26.	Nessa situação, caberá comunicar as instituições sobre essa impropriedade. 
B.	Informações apresentadas pela CGU
27.	A Secex Educação realizou diligência à Secretaria Federal de Controle Interno da Controladoria-Geral da União (Peça78) , para que informasse sobre:
27.1.	a existência de relatório ou informação quanto às Tomadas de Contas Especiais: a) instauradas pelas Instituições Federais de Ensino (Universidades Federais, Institutos Federais, CEFETs e Colégio Pedro II) , que ainda não teriam sido encaminhadas ao Órgão de Controle Interno e/ou que teriam sido restituídas às entidades, sem a posterior finalização ou devolução à CGU, ou seja, que ainda se encontravam na fase interna das IFE's; e b) os processos da Fundação Universidade Federal de Rondônia (UNIR) no que se refere à localização atual e situação das TCE's, posto que a UNIR informou que tais processos estariam na CGU.
28.	Em resposta, a CGU apresentou os documentos das peças 152-189, informando que:
28.1.	não há tomadas de contas especiais instauradas por qualquer Instituição Federal de Ensino que ainda não tenham sido encaminhadas ao órgão de Controle Interno ou que tenham sido restituídas às entidades, sem a posterior finalização ou devolução à CGU (Peça 152, p. 1) ;
28.2.	em relação aos processos da Fundação Universidade Federal de Rondônia (UNIR) , informou que nenhum dos processos listados encontrava-se na CGU, e ainda que, a lista anexada no ofício Secex Educação continha 7 processos duplicados (23118.002800/2015-38, 23118.002802/2015-27, 23118.002804/2015-16, 23118.002811/2015-18, 23118.002812/2015- 62, 23118.002827/2015-21, 23118.003160/2015-83) .
28.3.	informou ainda, que os processos sob os números 23118.002803/2015-71, 23118.002805/2015-61 e 23118.002808/2015-02, com origem na UNIR, que versam sobre tomadas de contas especiais, foram recebidos na Superintendência Regional da CGU no Estado de Rondônia (CGU-RO) . Contudo, registrou que após consultar a CGU-RO, aquela superintendência informou que devolveu o processo 23118.002805/2015-61 à UNIR por meio do Oficio nº 11.074/2016/CGU-Regional/RO/CGU-PR (SEI nº 1539529) , como também devolveu os processos 23118.002808/2015-02 e 23118.002803/2015-71 por meio do ofício 11.517/2016/CGU-Regional/RO/CGU-PR (SEI nº 1539535) . Dessa forma, esses 3 processos encontram-se na UNIR (Peça 152, p. 1) .
28.4.	A Controladoria-Geral da União apresentou documento relativo à devolução de processo de tomada de contas especial da Fundação Rio Madeira (23118.002818/2015-30) , no qual menciona que os recursos previstos para implementação do objeto do referido convênio foram orçados no valor total de R$ 326.319,08 e que não foram anexadas as cópias das notificações expedidas aos agentes responsabilizados, nem as fichas de qualificação dos responsáveis e registro contábil da responsabilidade pelo dano (peça 155, p 2) , sendo preciso:
a)	avaliar a possibilidade de incluir a pessoa jurídica Fundação Rio Madeira, como responsável solidária pelo dano ao Erário;
b)	 quantificar o dano e efetuar o cálculo em conformidade com o § 3º do inciso IV do artigo 10 da referida IN/TCU 71/2012; 
c)	identificar os responsáveis pelo dano e inserir no processo documentos que comprovem o nexo de causalidade relativa à responsabilização de cada agente, visando à correta imputação da obrigação. 
28.5.	Na mesma senda, todos os outros processos instaurados e enviados pela Fundação Universidade Federal de Rondônia encontravam-se fora dos padrões da Instrução Normativa TCU n° 71/2012. Dessa forma, objetivando subsidiar o Controle Externo na apreciação das contas relativas aos Convênios em referência, a CGU retornou os processos à Fundação Universidade Federal de Rondônia para providências corretivas (peça 155, p. 1-5) . 
28.6.	Essa situação será adiante tratada em tópico específico.
C.	Tomadas de Contas Especiais na fase interna
29.	O objetivo principal desta ação de controle é levantar dados sobre as TCE's que ainda estão na fase interna, ou seja, em tramitação administrativa no âmbito das Universidades.
30.	Como se sabe, esgotadas as medidas administrativas de que trata o art. 3º da IN-TCU 71/2012, sem a elisão do dano, e subsistindo os pressupostos a que se refere o art. 5º desta Instrução Normativa, a autoridade competente deve providenciar a imediata instauração de tomada de contas especial, mediante a autuação de processo específico.
31.	Autuada a TCE, o procedimento deve ser encaminhado ao Tribunal em até 180 dias, com prévio trânsito pela CGU. Todo esse fluxo deve ser realizado via sistema e-TCE.
32.	Nesse sentido, foram solicitadas informações sobre as eventuais TCE's que ainda estão na fase interna das universidades, sem ter ocorrido o envio de forma definitiva à Controladoria-Geral da União, emitidos nos últimos 5 anos, bem como as medidas a administrativas que estão sendo adotadas para caracterização ou elisão do dano.
33.	Em resposta, as universidades listadas no quadro abaixo, informaram que últimos 5 (cinco) anos não foram instaurados processos de Tomada de Contas Especial (TCE) . Portanto não preencheram a tabela 1 as seguintes instituições:

34.	Quanto às instituições que informaram não ter nenhuma TCE, algumas apresentaram, em geral, as seguintes considerações:
34.1.	A UFCSPA, por exemplo, consignou que ainda não foi instaurado nenhum procedimento de TCE e, portanto, não foi utilizado o sistema e-TCE. Na entidade, a instauração de Tomada de Contas Especial é pouco usual em função do desconhecimento dos procedimentos, ritos e trâmites do mesmo, vez que trata de assunto cujo conhecimento é parco para os servidores, apresentando uma série de dúvidas acerca de sua utilização. Não há setor específico que trate de TCE, na UFCSPA (peça 263, p.2) .
34.2.	A Universidade Federal de São João Del-Rei (UFSJ) informou que não há grupo de trabalho que atue em Tomada de Contas Especiais (peça 231, p. 2) . 
34.3.	A Universidade Federal de Jataí (UFJ) também informou que não existe setor, comissão ou grupo de trabalho que atue, especificamente, em Tomada de Contas Especial na UFJ e na UFG, da qual se originou, em recente autonomia universitária adquirida pela UFJ. Ainda, o desenvolvimento de muitas ações ainda depende da UFG, sua tutora, inclusive, no que se refere aos procedimentos administrativos, acadêmicos e normativos (peça 233, p. 2) .
34.4.	Quanto a tais considerações, percebe-se a falta de estrutura, treinamento e processos adequados para garantir a recuperação de ativos públicos nas universidades federais. Como pode ser verificado no quadro acima, Universidades com grande expressão orçamentária, tais como a Universidade Federal de Minas Gerais (UFMG) e a Universidade Federal do Rio de Janeiro (UFRJ) não instauram TCE's nos últimos cinco anos, o que, no contexto geral da Administração Pública e considerando as ocorrências em outros órgãos, pode indicar que eventuais danos ao erário estejam ocorrendo sem as devidas providências dos gestores para sua recuperação. Percebe-se que, em geral, que o processo de TCE não faz parte da cultura organizacional das IFES. 
35.	Ressalte-se que a falta da Instauração Tomada de Contas Especial, pode tipificar a prevaricação e acarretar a responsabilização solidária da autoridade administrativa que tinha a competência para deflagrar o processo de TCE e não o fez (art. 84, Decreto-lei 200/1967; art. 1º, § 1º e art. 197, do Regimento Interno do TCU e art. 4º, § 5º, IN-TCU 71/2012) .
36.	Uma pequena parcela das universidades diligenciadas apresentou os dados sobre suas TCE's, consolidados no Anexo III desta instrução. Mediante critérios de materialidade, risco e tempestividade, esta SecexEducação definirá, para as próximas etapas do Acompanhamento, os procedimentos que devem ser objeto de monitoramento com maior atenção, com o intuito de induzir que os gestores adotem as providências necessárias e de evitar ocorrências que venham a prejudicar o ressarcimento do dano ao erário.
D.	Procedimentos preliminares em andamento nas Universidades
37.	Além do pedido de informações quanto às TCE's já instauradas, também foram solicitados dados acerca da existência de eventuais procedimentos administrativos prévios à autuação da TCE.
38.	Como previsto no art. 3º da IN-TCU 71/2012, diante da omissão no dever de prestar contas, da não comprovação da aplicação de recursos repassados pela União mediante convênio, contrato de repasse, ou instrumento congênere, da ocorrência de desfalque, alcance, desvio ou desaparecimento de dinheiro, bens ou valores públicos, ou da prática de ato ilegal, ilegítimo ou antieconômico de que resulte dano ao Erário, a autoridade competente deve imediatamente, antes da instauração da tomada de contas especial, adotar medidas administrativas para caracterização ou elisão do dano.
39.	Essas medidas administrativas saneadoras e constitutivas dos pressupostos da TCE são necessárias para a correta apuração da irregularidade, a identificação dos agentes responsáveis, a quantificação do dano e a obtenção do ressarcimento dos valores, como observância dos princípios norteadores dos processos administrativos (notificações válidas, ampla defesa, contraditório, etc) .
40.	É por meio de procedimentos (por exemplo, exame de prestações de contas de convênios) ou processos (sindicâncias, PADs, etc.) que as medidas administrativas se realizam no âmbito interno das instituições.
41.	Esgotadas as medidas administrativas sem a elisão do dano e subsistindo os pressupostos a que se refere o art. 5º da IN-TCU 71/2012, a autoridade competente deve providenciar a imediata instauração de tomada de contas especial.
42.	Em razão do princípio do impulso oficial (Lei 9.784/1999, art. 2º, inciso XII) , os procedimentos preliminares devem ser iniciados e ter prosseguimento até o seu desfecho, independentemente de provocação dos órgãos de controle. Ou seja, a autoridade responsável tem a obrigação de adotar as medidas ao seu alcance com vistas a sanear a irregularidade ensejadora de TCE que tenha constatado. Se não obtiver êxito nesse intento, deverá instaurar o processo de tomada de contas especial e dar os devidos encaminhamentos nos prazos regulares (curso Instauração de Tomada de Contas Especial - TCE Referente a Transferências de Recursos Federais, autor Mauro Rogério Oliveira Matias) .
43.	As Universidades Federais do Tocantins (UFT) , do Ceará (UFC) , de Pelotas (UFPEL) , do Sul e Sudeste do Pará (UNIFESSPA) , Rural da Amazônia (UFRA) , do Triângulo Mineiro (UFTM) , do Acre (UFAC) , de Juiz de Fora (UFJF) , de Santa Maria (UFSM) , de Ouro Preto (Ufop) , de Ciências da Saúde de Porto Alegre (UFCSPA) , de São Carlos (UFSCAR) , de Pernambuco (UFPE) , do Amazonas (UFAM) , do Amapá (UNIFAP) e de Brasília (UNB) apresentaram os dados sobre seus procedimentos, consolidados no Anexo IV desta instrução.
44.	Todavia, para melhor eficiência desta ação de controle excluíram-se da tabela do anexo IV aqueles procedimentos de baixíssima materialidade que tinham sido listados pelas instituições, considerando ser papel do gestor adotar as providências necessárias.
45.	Quanto às instituições que informaram não ter nenhum procedimento preliminar, algumas apresentaram considerações como adiante descrito.
46.	A UFMS, em relação aos processos de Tomada de Contas Especial, tem adotado processo administrativo para apurar e cobrar crédito de titularidade da instituição e, quando esgotadas as medidas administrativas para as reposições ao erário sem a elisão do débito, tem remetido ao órgão de execução da Procuradoria-Geral Federal para fins de distribuição, análise e inscrição em dívida ativa, segundo orientações da Procuradoria Jurídica da UFMS, e nos termos do art. 1º da Portaria nº 614, de 31 de agosto de 2016, que institui a Equipe Nacional de Cobrança no âmbito da Procuradoria-Geral Federal, com o objetivo de nacionalizar as atividades de inscrição em dívida ativa, protesto extrajudicial de Certidão de Dívida Ativa CDA, conciliação prévia e ajuizamento de execução fiscal dos créditos das autarquias e fundações públicas federais (peça 248, p. 1) . A equipe técnica em diálogo com a Procuradoria Federal tem dúvida quanto à necessidade de instauração de TCE, pois, como a própria norma preconiza, deve-se esgotar as medidas administravas para a elisão do dano, o que geralmente ocorre por meio do processo administrativo formalizado para este fim, ou precedida de sindicância investigativa. Quando há a quantificação do dano e a indicação de autoria, é comum o processo ser enviado para cobrança judicial, seja pela via de execução, ou pelo ajuizamento de Ação Civil de Improbidade Administrava ou cobrança executiva, com histórico de processos nos últimos anos por provocação da UFMS. Essa estratégia tem sido utilizada para dar celeridade à execução da dívida e para cobrar a multa civil, prevista na Lei nº 8.429/1992, a Lei de Improbidade Administrava (peça 248, p. 2) .
47.	A UFMT informou que nos últimos 5 anos, a Auditoria Interna não emitiu relatórios de auditoria que tenha tratado de forma sistêmica de TCE e não tem TCE em curso. Há processos administrativos em curso relativos a irregularidades ocorridas na execução do contrato 125/FUFMT/2014, que trata do restaurante universitário, campus Cuiabá. Contudo, a Auditoria Interna não tem conhecimento sobre se esses procedimentos foram iniciados com a finalidade de se instaurar TCE, conforme seus resultados, isto é, se aqueles são prévios a esta (peça 243, p. 2) .
48.	Em relação a tais considerações, é preciso rememorar o princípio da independência das instâncias, que indica que os mesmos fatos ensejadores da tomada de contas especial podem resultar em outros processos judiciais nas instâncias civil e penal, além do próprio processo administrativo da TCE.
49.	A existência, por si só, de processo judicial em curso não obsta a atuação do tomador de contas, do controle interno e do TCU, mesmo tendo por objeto a mesma matéria e idênticas responsabilidades tratadas na TCE, haja vista a independência de instâncias administrativa, civil e penal, e a competência própria do TCU (curso Instauração de Tomada de Contas Especial - TCE Referente a Transferências de Recursos Federais, autor Mauro Rogério Oliveira Matias) .
50.	Ou seja, estando presentes os pressupostos para a constituição da TCE (art. 5º da IN-TCU 71/2012) , a autoridade competente deve providenciar a instauração de tomada de contas especial, ainda que o mesmo objeto venha sendo tratado em ações judiciais.
51.	Ademais, no processo de TCE há, diferentemente as ações de cobrança administrativas e judiciais, a possibilidade de julgamento das contas dos responsáveis, além das dimensões sancionatória (caráter punitivo) e reparatória (restituição do prejuízo causado ao erário) . 
52.	De todo modo, considerando o caráter permanente desta ação de controle, a questão será aprofundada, examinando-se os casos concretos, nas próximas etapas do trabalho.
E.	Existência de servidor ou setor que atue especificamente em TCE's
53.	A maioria das Universidades federais informou que não possui setor, comissão ou grupo de trabalho que atue especificamente em Tomadas de Contas Especial, o que não surpreende pois, como antes exposto, não parece haver rotinas sistematizadas quanto ao procedimento nas IFE's.
54.	Atendendo à solicitação desta SecexEducação, as entidades indicaram dados de contatos de servidores que podem servir à futuras interlocuções quanto ao tema, especialmente nas próximas etapas deste Acompanhamento. 
F.	Outros procedimentos elaborados pelas instâncias de controle e governança das Universidades
55.	A fim de coletar subsídios para este trabalho, foram solicitados eventuais relatórios, pareceres e outros documentos elaborados pelas instâncias de controle e governança da Universidade (Conselhos, Unidade de Auditoria Interna, Procuradoria Federal, etc) que tenham tratado de forma sistêmica do assunto, emitidos nos últimos 5 anos.
56.	A Universidade Federal de Ouro Preto (Ufop) informou não haver, nos últimos 5 anos, nenhum processo de TCE aberta, finalizada ou em tramitação. No entanto, em relação à Fundação Educava de Rádio e Televisão de Ouro Preto (FEOP) , desde julho de 2017 até a data de propositura da Ação de Extinção de Fundação de Direito Privado face à FEOP, promovida pelo Ministério Público Estadual - MPE - várias foram as tentavas da Gestão da UFOP para que a FEOP apresentasse os relatórios para a Análise e Prestação de Contas Final dos Projetos (peça 196, p. 2) . A Gerência de Contratos e Convênios (Gecon) iniciou, junto ao Administrador Provisório nomeado pela 2ª Vara Cível da Comarca de Ouro Preto, processo 5001778-28.2018.8.13, o levantamento de todos os processos de projetos carentes de prestação de contas que estavam tramitando na FEOP (doc. 66937 de peça 196, p. 3) .
57.	A Universidade Federal de Uberlândia (UFU) informou que a Procuradoria Federal junto à UFU não utiliza as Tomadas de Contas Especiais na Universidade, vez que os processos para apuração de responsabilidade e ressarcimento de danos decorrentes de atos ilícitos, irregulares ou antieconômicos, ou para reposição de valores, bens ou dinheiros desviados são instaurados no âmbito da Universidade, e quando chegam a um resultado de não pagamento no âmbito interno, são encaminhados  para inscrição em dívida ativa e cobrança judicial (peça 150, p. 1) .
58.	Como antes referido, a existência de ações judiciais não obsta a instauração de TCE, cabendo dar ciência às Universidades quanto a esse aspecto. Dada à relevância da questão, esse aspecto e os casos concretos serão melhor examinados nas futuras etapas do Acompanhamento. 
G.	Inadequação das informações prestadas ao TCU
59.	Em análise das respostas das Universidades, percebeu-se que muitas das informações foram prestadas de forma inadequada, dificultando o melhor exame por esta Unidade Técnica e suscitando dúvidas quanto à realidade das TCEs nas entidades.
60.	Como consta nos ofícios de diligência (exemplo à peça 8) , o Tribunal solicitou informações acerca da existência de TCEs em tramitação (abertas) em sua fase interna (no âmbito interno da Universidade) e de procedimentos administrativos prévios em tramitação (abertos) na Universidade e que pudessem dar ensejo à posterior instauração de TCE (conforme o art. 3º da IN-TCU 71/2012) .
61.	Para tanto, solicitou-se o preenchimento de tabelas com os dados requeridos, o que facilitaria a análise e a consolidação das informações. Nada obstante, diversas instituições apresentaram respostas em formato inadequado.
62.	A UFMG, por exemplo, prestou as informações solicitadas fazendo referência tão somente 'no âmbito da Pró-reitora de Planejamento e Desenvolvimento' (peça 477) , nada informando em relação às demais pró-reitorias e outras unidades da Universidade.
63.	A UNIFAP (peças 300-302) encaminhou manifestações individuais da Reitoria, Pró-reitoras, Procuradoria Jurídica e Auditoria Interna.
64.	A UFV (peça 299) apenas informou que 'não possui nenhuma TCE (Tomada de Contas Especiais) sob sua responsabilidade', nada referindo quanto aos procedimentos administrativos prévios.
65.	Mesma ausência de informações quanto aos procedimentos administrativos prévios se constatou na resposta da UFAL (peça 214) , que apenas informou que 'não foram localizados processos de Tomadas de Contas Especiais na Universidade'.
66.	Aliás, de forma geral percebeu-se que os reitores, dirigentes máximos das universidades e a quem compete determinar a instauração de TCE e acompanhar, controlar e fiscalizar a execução dos atos administrativos, direta ou indiretamente, não dispõem de informações qualificadas sobre as TCE's e os procedimentos administrativos prévios. 
67.	Em muitos casos, verificou-se que a reitoria apresentou os dados a partir de informações encaminhadas individualmente por diferentes setores. 
68.	Ainda, diversas respostas consignaram expressões como 'segundo esclarecimentos da Auditoria Interna' (peça 328) , ou 'após consulta à Procuradoria Federal junto à [...], bem como ao Setor de Auditoria Interna' (peça 237) , ou 'foi realizado pela Secretaria [...] um amplo levantamento junto a diversos órgãos da [...] e não foi localizado nenhum processo de TCE' (peça 261) .
69.	Dada às finalidades da sistemática de acompanhamento que esta Secretaria de Controle Externo adotará acerca do presente objeto de controle, é pertinente induzir que os dirigentes máximos das universidades estabeleçam rotinas e mecanismos de controle centralizados, com informações suficientes para a boa transparência e a tomada de decisão, mormente considerando que eventuais impropriedades, como a não instauração de TCE's ou atrasos nos procedimentos, podem sujeitar-lhes a responsabilizações.  
70.	Além da melhor segurança jurídica que será oportunizada aos gestores, a centralização das informações na Reitoria ou em unidade de apoio designada para tanto permitirá que as etapas posteriores deste acompanhamento sejam realizadas com maior eficiência.
71.	Para induzir essa melhoria, avalia-se que o encaminhamento adequado é informar-se aos dirigentes das Universidades que o Tribunal manterá, de forma permanente, a presente sistemática de acompanhamento e que nas próximas etapas serão efetivados novos pedidos de informações e de atualizações quanto ao presente objeto de controle, de modo que é recomendável adotar o controle centralizado dos dados.
H.	Boas práticas relatadas
72.	A CGU apontou a utilização do sistema e-TCE como uma boa prática na melhoria da gestão das Tomadas de Contas Especiais, uma vez que esse sistema estabeleceu um novo paradigma no fluxo processual das TCE's na Administração Pública Federal. O sistema e-TCE propiciou uma verdadeira revolução digital nas etapas processuais sob responsabilidade dos instauradores e na elaboração das peças a cargo do Controle Interno (Peça 152, p. 1) .
I.	Riscos e dificuldades mencionadas pelas Universidades
73.	De modo a cumprir com os objetivos preventivos e colaborativos deste trabalho, foi solicitado às Universidades que apresentassem considerações sobre eventuais dificuldades e sugestões de melhoria quanto ao objeto em exame.
74.	A UFCSPA, por exemplo, consignou que ainda não foi instaurado nenhum procedimento de TCE e, portanto, não foi utilizado o sistema e-TCE. A instauração de Tomada de Contas Especial é pouco usual, no âmbito da UFCSPA, em função do desconhecimento dos procedimentos, ritos e trâmites do mesmo, vez que trata de assunto cujo conhecimento é parco para os servidores, apresentando uma série de dúvidas acerca de sua utilização. Não há setor específico que trate de TCE, na UFCSPA (peça 263, p.2) . Como o assunto é novo, entendem que seria importante o treinamento para que a uma futura equipe/comissão possa conduzir de forma satisfatória os eventuais processos de TCE (Peça 219, p. 1) .
75.	Aliás, de forma geral essa foi uma das dificuldades mencionadas, quanto à ausência de ferramentas de capacitação dos servidores sobre as TCE's. Como se verá adiante, um primeiro passo já foi dado, mediante a divulgação de curso EAD ofertado pelo Tribunal.
76.	Ainda, foram narradas dificuldades relativas à carência de recursos humanos e tecnológicos para a adequada tramitação das TCE's.
77.	De todo modo, esta SecexEducação permanecerá atenta às dificuldades narradas e, em conjunto com as demais áreas do Tribunal, envidará esforços para o aperfeiçoamento da situação. 
J.	TCE's encaminhadas em meio físico ao Tribunal 
78.	Em razão da presente análise, esta SecexEducação verificou duas situações em que universidades encaminharam TCE's ao Tribunal em processos físicos, sem a utilização do sistema e-TCE.
79.	Tal ocorrência já tinha sido verificada anteriormente no âmbito do TC Processo 003.642/2014-3. Naquele caso, a UFPE havia encaminhado a documentação em 2018, que acabou sendo inserida fisicamente nos autos sem que fosse dado tratamento.
80.	No mesmo processo, esta Unidade Técnica adotou as medidas necessárias e atualmente a Universidade está inserindo a farta documentação no sistema e-TCE, para que seja possível o seu prosseguimento adequado.
81.	Neste ACOM, situação semelhante ocorreu com a UFOPA. Conforme a peça 264, a Universidade informou que 'houve necessidade de encaminhar a documentação processual' ao TCU, 'solicitando a esse órgão a imediata instauração da TCE'.
82.	Tal documentação foi cadastrada sob Registro de Entrada 60.622.399-5, atualmente arquivada na Secex-TCE. Ou seja, a Universidade não seguiu a tramitação correta para a TCE, que deveria ter seus encaminhamentos realizados pelo sistema e-TCE.
83.	Já a UFRN informou que havia enviado cópia integral da TCE nos autos do monitoramento TC Processo 024.137/2018-9 (peças 27-32) , de responsabilidade da Secretaria de Controle Externo das Aquisições Logísticas (Selog) , em cumprimento à determinação do item 9.6 do Acórdão 538/2018-TCU-Plenário. Todavia, em contato expedito com a Universidade para dirimir dúvidas, a instituição esclareceu que após a remessa da documentação física, não prosseguiu com os encaminhamentos da TCE via sistema e-TCE.
84.	Nesse contexto, tem-se como pertinente reafirmar aos gestores universitários que a única forma de encaminhamento de TCE's ao TCU, com prévio trânsito pela CGU, é por meio do sistema e-TCE, nos termos do art. 40 da Portaria-TCU 122/2018.
85.	Especificamente em relação aos casos concretos da UFOPA e da UFRN, crê-se que deve ser levado ao conhecimento das instituições que os encaminhamentos adotados não estavam de acordo com os normativos e as TCEs devem ter prosseguimento exclusivamente por meio do sistema e-TCE. 
86.	Como é possível que a Secex-TCE e a Selog sejam demandadas a restituírem documentação às Universidades, é adequado cientificar-lhes da presente situação. Na continuidade deste Acompanhamento, esta SecexEducação permanecerá atenta às medidas adotadas pelas duas Universidades. 
K.	TCE's da UNIR não recebidas pelo Tribunal
87.	No âmbito do processo de monitoramento TC Processo 010.519/2019-0, constatou-se que a Fundação Universidade Federal de Rondônia (UNIR) teria instaurado cerca de 30 TCE's, as quais teria encaminhado à CGU entre fins de 2015 e julho de 2016.
88.	Todavia, como tais TCE's não constavam na base de dados do Tribunal, houve consulta à CGU sobre a situação dos procedimentos, recebendo-se a informação de que eles teriam sido devolvidos à Universidade entre 2016 e 2017.
89.	Consoante o Acórdão 5872/2020-TCU-Segunda Câmara, o TC Processo 010.519/2019-0 foi encerrado, dando-se conhecimento da situação à UNIR e à CGU para que fossem adotadas as providências pertinentes quanto à localização dos processos de TCE e que novo exame seria realizado neste processo de acompanhamento.
90.	Realizadas diligências à UNIR (peça 15, item 'a') e a CGU (peça 78, itens 'b' e 'c') , o Órgão de Controle Interno respondeu às peças 152, nestes termos (grifos inseridos) : 
3. Em resposta à alínea 'b', indico a tabela em anexo para contradizer a alegação da Fundação Universidade Federal de Rondônia (UNIR) , na medida em que nenhum dos processos listados encontra-se nesta CGU. Por sua vez, a lista anexada no Ofício nº 272/2020-TCU/SecexEducação exarado por vossa senhoria contém 7 processos duplicados (23118.002800/2015-38, 23118.002802/2015-27, 23118.002804/2015-16, 23118.002811/2015-18, 23118.002812/2015-62, 23118.002827/2015-21, 23118.003160/2015-83) . Dessa forma, a tabela deste ofício eliminou as repetições.
4. Quanto à alínea 'c', informo que os processos sob os números 23118.002803/2015-71, 23118.002805/2015-61 e 23118.002808/2015-02 com origem na UNIR, que versam sobre Tomadas de Contas Especiais, foram recebidos na Superintendência Regional da CGU no Estado de Rondônia (CGU-RO) . Contudo, registro que após consultar a CGU-RO, aquela superintendência me informou que devolveu o processo 23118.002805/2015-61 à UNIR por meio do Oficio nº 11.074/20 16/CGU-Regional/RO/CGU-PR (SEI nº 1539529) , como também devolveu os processos 23118.002808/2015-02 e 23118.002803/2015-71 por meio de outro ofício n° 11.517/2016/CGU-Regional/RO/CGU-PR (SEI nº 1539535) . Dessa forma, esses 3 processos encontram-se na UNIR.
91.	A UNIR, por sua vez, nada respondeu ao pedido de informações do Tribunal, apesar da reiteração de diligência realizada pelo Ofício 552/2020-TCU/SecexEducação, de 21/8/2020 (peça 284, p.1) .
92.	Nesse quadro, além da proposta de aplicação de multa pelo não atendimento de diligência do TCU, como adiante tratado, caberá dar continuidade à verificação da situação das TCE's desaparecidas no próximo ciclo de acompanhamento deste objeto de controle, alertando-se mais uma vez a UNIR da questão e da necessidade de que sejam adotadas medidas para localização e prosseguimento dos processos, desta vez via sistema e-TCE.
L.	Outras ações realizadas pelo Tribunal
93.	Recentemente, por demanda da SecexTCE e do gabinete do Ministro Weder de Oliveira, o Tribunal promoveu o curso 'Instauração de Tomada de Contas Especial - TCE Referente a Transferências de Recursos Federais'. Para divulgar a ação educacional, esta SecexEducação encaminhou ofícios a todas as Universidades (peças 339-406) . Ao menos 149 alunos inscritos no curso foram oriundos de Universidades/Institutos Federais, mas esse número pode ser maior pois é possível que alguns servidores não tenham utilizado o e-mail institucional na inscrição do curso, impedindo que se confirme a origem do participante. 
94.	No âmbito da mesma ação de controle, foi realizado webinário no dia 1/10/2020, amplamente divulgado por esta Unidade Técnica e que teve grande participação de servidores das Universidades.
M.	Do não atendimento das diligências e da sujeição a sanções
95.	Devidamente cientificadas das diligências via plataforma Conecta-TCU, a Fundação Universidade Federal de Rondônia (UNIR, peça 15, com ciência à peça 127) e a Fundação Universidade Federal do Piauí (UFPI, peça 25, com ciência à peça 142) não apresentaram respostas, mesmo após reiterações (peças 284 e 289, com ciência nas peças 319 e 309) .
96.	Veja-se que a partir da implementação da plataforma Conecta-TCU, já realizada em todas as Universidades federais, avalia-se que inexiste razão crível para o não atendimento de diligências. Primeiro, porque com o Conecta há certeza de que a comunicação foi devidamente recebida por servidores indicados e autorizados pelo dirigente da instituição. 
97.	Segundo, porque o Conecta indica claramente em sua página inicial e no módulo Comunicações a existência de pendências, conforme imagem exemplificativa abaixo:
 98.	Em terceiro lugar, deve-se levar em conta que os prazos ofertados por esta Tribunal para a apresentação das informações foram suficientes para o atendimento das diligências. Inicialmente, considerando a situação de pandemia por que passamos, o prazo foi de 60 dias (até 10/8/2020) , conforme ofícios de peças 15 e 25. Em adição a este prazo, mais 30 dias foram concedidos, até 10/9/2020 (ofícios de peças 284 e 289) . Portanto, as Universidades tinham 90 dias para apresentar resposta, e mesmo assim a UNIR e a UFPI nada responderam.
99.	Cabe consignar que tanto nos ofícios de diligências (peças 15 e 25) , como nas reiterações (peças 284 e 289) , constou que o não cumprimento de diligência deste Tribunal no prazo fixado, sem causa justificada, poderia ensejar a aplicação da multa prevista no art. 58, inciso IV, da Lei 8.443/1992, a qual prescinde de realização de prévia audiência.
100.	Assim sendo, transcorridos os prazos regimentais fixados, os dirigentes máximos da UNIR e da UFPI, sem causa justificada, não atenderam às diligências, razão por que propomos a aplicação da multa prevista no art. 58, inciso IV, da Lei 8.443/1992, c/c o art. 268, inciso IV e § 3º, do RI/TCU, aos responsáveis indicados na matriz de responsabilização do Anexo V.
101.	Cabe mencionar que no caso da UNIR, foi o próprio reitor da Universidade quem deu ciência nas comunicações (peças 127 e 319) .
CONCLUSÃO
102.	A análise dos documentos enviados pelas universidades federais revela a existência de riscos relevantes e oportunidades de melhoria no controle dos recursos do erário. As entidades apontaram fragilidades, e até mesmo o desconhecimento do processo de tomada de contas especial. Com base em critérios de risco, materialidade, relevância e oportunidade, este Tribunal poderá, nas próximas etapas desta sistemática de Acompanhamento, realizar ações direcionadas a algumas IFE's, em especial, naquelas que não responderam às diligências e nas que apesar de possuírem expressivo orçamento e quadro de pessoal não instauraram nenhuma TCE nos últimos anos. 
103.	Em muitos casos, verificou-se a falta de consolidação das informações sobre os processos de TCE, sendo que as reitorias necessitaram buscar informações em diversos setores. O desconhecimento ou o descontrole dos procedimentos de reposição de perda ou mau uso de recursos públicos revela grave risco. Impõe-se à autoridade competente da entidade lesada a imediata instauração da TCE, prosseguindo-se com a instrução, organização e encaminhamentos às instâncias necessárias, sempre via sistema e-TCE.
104.	A implantação e a operacionalização do sistema e-TCE, além de tornar obrigatória a instauração de tomada de contas especial por meio eletrônico a partir de 1º de julho de 2018, constitui uma boa ferramenta para recuperação de ativos, vez que após a conclusão dos trabalhos concernentes a cada instância, o processo é automaticamente disponibilizado ao setor ou órgão seguinte, o que resulta em maior rapidez no trâmite processual.
105.	Ainda, tem-se como adequado informar aos dirigentes das Universidades que as informações sobre a situação das TCE's e dos procedimentos administrativos preliminares em andamento se caracterizam como ações de supervisão, controle e correição adotadas para a garantia da legalidade, legitimidade, economicidade e transparência na aplicação dos recursos públicos (art. 8º, I, 'c', da IN-TCU 84/2020) , devendo, portanto, serem divulgados na página de 'Transparência e Prestação de Contas'.
106.	Considerando que a Secex-TCE vem realizando trabalho destinado a acompanhar o prazo para exame das prestações de contas e a efetividade da cobrança administrativa de valores no âmbito do TC Processo 035.949/2019-8, é apropriado cientificar-lhe da deliberação que vier a ser proferida, para eventual utilização como subsídio.
PROPOSTA DE ENCAMINHAMENTO
107.	Diante de todo o exposto, submetem-se os autos à consideração superior propondo:
107.1.	dar ciência às 69 Universidades Federais, com fundamento no art. 9º, inciso II, da Resolução-TCU 315/2020, que:
107.1.1.	nos termos da Instrução Normativa TCU 71/2012, diante da omissão no dever de prestar contas, da não comprovação da aplicação de recursos repassados pela União mediante convênio, contrato de repasse, ou instrumento congênere, da ocorrência de desfalque, alcance, desvio ou desaparecimento de dinheiro, bens ou valores públicos, ou da prática de ato ilegal, ilegítimo ou antieconômico de que resulte dano ao Erário, a autoridade competente deve imediatamente adotar medidas administrativas para caracterização ou elisão do dano, observados os princípios norteadores dos processos administrativos;
107.1.2.	esgotadas as medidas administrativas de que trata o art. 3º da IN-TCU 71/2012 sem a elisão do dano e subsistindo os pressupostos a que se refere o art. 5º da mesma Instrução Normativa, a autoridade competente deve providenciar a imediata instauração de tomada de contas especial, mediante a autuação de processo específico, observando os prazos e demais elementos dispostos no normativo;
107.1.3.	nos termos do art. 14 da IN-TCU 71/2012 c/c o art. 40 da Portaria-TCU 122/2018, a instauração e tramitação de TCE deve ser realizada via sistema e-TCE, cuja habilitação deve ser solicitada pelo endereço eletrônico stce@tcu.gov.br; 
107.1.4.	a existência de ações judiciais não obsta a instauração de TCE, posto que no ordenamento jurídico brasileiro, com exceção da sentença penal absolutória negando a existência do fato ou da autoria (art. 935 do Código Civil) , vigora o princípio da independência das instâncias, em razão do qual podem ocorrer condenações simultâneas nas diferentes esferas jurídicas (Acórdão 1038/2019-TCU-Plenário, relator Benjamin Zymler) ;
107.2.	informar aos dirigentes das Universidades federais que:
107.2.1.	o Tribunal manterá, de forma permanente, a presente sistemática de acompanhamento, cabendo ao gestor público adotar as medidas em autotutela e de ofício para garantir que as Tomadas de Contas Especiais e as medidas administrativas preliminares (art. 3º da IN-TCU 71/2012) tenham prosseguimento de forma adequada e tempestiva;
107.2.2.	nas próximas etapas do acompanhamento serão selecionados, mediante critérios de materialidade, risco e tempestividade, processos de TCE's na fase interna e procedimentos preliminares em andamento para verificação das providências adotadas pelos gestores;
107.2.3.	na continuidade da ação de controle, serão efetivados novos pedidos de informações e de atualizações quanto ao presente objeto de controle, indicando-se aos dirigentes máximos que adotem controle centralizado dos dados de modo a facilitar-lhes a gestão e a tomada de decisão quanto às providências que sejam necessárias;
107.2.4.	as informações sobre a situação das TCE's e dos procedimentos preliminares em andamento, por se enquadrarem como ações de supervisão, controle e correição adotadas para a garantia da legalidade, legitimidade, economicidade e transparência, integram a prestação de contas das Universidades e devem ser divulgados na forma dos arts. 8º e 9º da Instrução Normativa-TCU 84/2020;
107.2.5.	O TCU, por meio do Instituto Serzedello Corrêa (ISC) , disponibiliza o curso autoinstrucional 'Instauração de Tomada de Contas Especial - TCE Referente a Transferências de Recursos Federais', que permite a participação a qualquer momento e pode ser utilizado pelos servidores para capacitação no tema;
107.2.6.	a Controladoria-Geral da União mantém página na internet com orientações sobre as TCE's e disponibiliza o Manual de Tomada de Contas Especial (https://www.gov.br/cgu/pt-br/assuntos/auditoria-e-fiscalizacao/tomadas-de-contas-especiais) , ferramenta relevante para subsidiar as atividades dos servidores; 
107.3.	informar à Fundação Universidade Federal de Rondônia (UNIR) que o Tribunal manterá o acompanhamento acerca da situação das Tomada de Contas Especiais objeto do item 'c' do Acórdão 5872/2020-TCU-Segunda Câmara e que cabe aos dirigentes da instituição, sob sujeição às sanções cabíveis, adotar as medidas necessárias para localização e prosseguimento dos processos, via sistema e-TCE;
107.4.	informar à Universidade Federal do Rio Grande do Norte que a TCE objeto do processo 23077.028089/2017-37, instaurada em cumprimento à determinação 9.6 do Acórdão 538/2018-TCU-Plenário, deve ter seu prosseguimento nos prazos previstos e via sistema e-TCE (IN-TCU 71/2012 e Portaria-TCU 122/2018) ;
107.5.	informar à Universidade Federal do Oeste do Pará que a TCE objeto do processo 23204.000101/2017-46 (Contrato 11/2014-Parfor) deve ter seu prosseguimento nos prazos previstos e via sistema e-TCE, posto que a documentação encaminhada pelo Ofício 40/2019/GR/UFOPA não seguiu a tramitação correta (IN-TCU 71/2012 e Portaria-TCU 122/2018) ;
107.6.	informar às Universidades Federais do Oeste do Pará (UFOPA) , do Pará (UFPA) , do Paraná (UFPR) , do Ceará (UFC) e da Bahia (UFBA) que os processos de Tomadas de Contas Especiais em andamento na fase interna listados no Anexo III devem ter prosseguimento no sistema e-TCE (Portaria-TCU 122/2018) , cabendo-lhes solicitarem, com a necessária urgência, a habilitação pelo endereço eletrônico stce@tcu.gov.br; 
107.7.	nos termos do art. 8º da Resolução-TCU 315/2020, fazer constar, na ata da sessão em que estes autos forem apreciados, comunicação do relator ao colegiado no sentido de enviar cópia do acórdão que vier a ser proferido e desta instrução à Secretaria de Controle Externo das Aquisições Logísticas (Selog) e à Secretaria de Controle Externo de Tomadas de Contas Especiais (Secex-TCE) , para conhecimento do tratado nos itens 81-86, bem como para subsídio aos trabalhos realizados no TC Processo 035.949/2019-8, de responsabilidade da Secex-TCE;
107.8.	em função de que, transcorridos os prazos regimentais fixados, os responsáveis, sem causas justificadas, não atenderam às diligências realizadas pelo TCU, aplicar individualmente aos Srs. Ari Miguel Teixeira Ott, CPF XXX.306.235-XX, ex-reitor da Fundação Universidade Federal de Rondônia (UNIR) , e José Arimatéia Dantas Lopes, CPF XXX.025.613-XX, ex-reitor da Universidade Federal do Piauí (UFPI) , a multa prevista no art. 58, inciso IV, da Lei 8.443/1992, fixando-lhes o prazo de 15 (quinze) dias, a contar da notificação, para que comprovem, perante o Tribunal (art. 214, inciso III, alínea 'a', do Regimento Interno/TCU) , o recolhimento da dívida ao Tesouro Nacional, atualizada monetariamente desde a data do Acórdão que vier a ser proferido até a data do efetivo recolhimento, se for paga após o vencimento, na forma da legislação em vigor; bem como: 
107.8.1.	determinar às respectivas entidades que promovam, caso não comprovado o tempestivo recolhimento, o desconto integral ou parcelado da multa consignada sobre os vencimentos dos responsáveis, observados os limites previstos na legislação pertinente, nos termos do art. 28, inciso I, da Lei 8.443/1992, c/c o art. 219, inciso I, do Regimento Interno do TCU;
107.8.2.	autorizar o desconto da dívida na remuneração dos servidores, observado o disposto no art. 46 da Lei 8.112/1990;
107.8.3.	autorizar, desde logo, nos termos do art. 28, inciso II, da Lei 8.443/1992, a cobrança judicial da dívida, caso não atendida a notificação e não seja possível o desconto determinado;
107.9.	dar ciência do acórdão que vier a ser proferido às 69 Universidades Federais, destacando que o relatório e o voto que fundamentam a deliberação podem ser acessados por meio do endereço eletrônico www.tcu.gov.br/acordaos e que o inteiro teor dos autos pode ser acessado por meio da plataforma Conecta-TCU;
107.10.	considerando suas atribuições institucionais, dar conhecimento da deliberação, acompanhada desta instrução, à Secretaria de Educação Superior do Ministério da Educação e à Controladoria-Geral da União;
107.11.	nos termos do art. 36 da Resolução-TCU 259/2014, apensar este processo de acompanhamento do biênio 2019-2020 ao processo que será autuado para acompanhar o mesmo objeto no biênio 2021-2022."
Por meio do despacho peça 493, restitui os autos à SecexEduc, para que se manifestasse quanto documentos juntados aos autos após a elaboração da instrução acima, apresentados pela Universidade Federal do Piauí e pela Fundação Universidade Federal de Rondônia.
Em atendimento, o diretor da 4ª diretoria da SecexEduc elaborou a manifestação peça 505, as seguir transcrita, que obteve a concordância secretário (peça 506) .
"1.	Trata-se de processo de tipo Acompanhamento relativo às Universidades Federais tendo como objeto as 'Tomadas de Contas Especiais na fase interna' (biênio 2019/2020) .
2.	A instrução de mérito destes autos consta da peça 478, com pronunciamento concordante à peça 479.
3.	Em síntese, as propostas desta SecexEducação foram no sentido de dar ciências e prestar informações, além da aplicação de multa a dois ex-reitores, dirigentes da Fundação Universidade Federal de Rondônia (UNIR) e da Universidade Federal do Piauí (UFPI) , em face do não atendimento de diligências realizadas pelo Tribunal.
II
4.	Após o encaminhamento deste processo ao gabinete do ministro-relator, novos documentos foram acostados aos autos:
4.1.	a Universidade Federal de Itajubá (UNIFEI) informou nome de novo interlocutor quanto ao assunto (peça 481) , o que em nada altera o exame dos autos;
4.2.	a Universidade Federal do Piauí (UFPI) , por meio do seu novo reitor, apresentou resposta, às peças 482-487, ao ofício de diligência 557/2020;
4.3.	a Fundação Universidade Federal de Rondônia (UNIR) , também por meio de nova reitora, primeiramente solicitou prorrogação de prazo para atender à diligência, informando que estaria 'enfrentando algumas dificuldades administrativas, como por exemplo o afastamento de servidores por motivo de saúde, bem como as atividades laborais que encontram-se sendo desenvolvidas de forma remota dificultando a coleta de dado' e que 'ocorre ainda o fato de estarmos passando por um período de transição na gestão desta universidade, sendo a atual responsável por dirimir todos os esclarecimentos solicitados na gestão anterior' (peça 488) - esse pedido de prorrogação foi analisado pela Secretaria de Gestão de Processos (Seproc) e submetido à consideração do ministro-relator (peça 489) , mas sem deliberação;
4.4.	em maio deste ano, a UNIR apresentou os documentos de peças 490-492, atendendo à diligência e causando a perda de objeto da solicitação de prorrogação de prazo;
5.	Em face dos novos elementos apresentados, o ministro-relator avaliou ser necessário restituir os autos a esta Unidade Técnica (peça 493) , para manifestação sobre o efetivo atendimento das diligências e demais medidas necessárias ao deslinde do feito, o que ora se faz.
III
6.	Quanto ao conteúdo dos documentos apresentados pela UFPI (peças 482-487) , avalia-se que não há nenhuma informação nova que altere o exame e as conclusões deste processo. 
7.	Isto porque, em resumo, a Universidade informou que não possui 'procedimento de Tomada de Contas Especial', nem 'procedimento administrativo prévio a possível autuação de Tomada de Contas Especial', nem 'registro de ocorrência de procedimento de TCE nos últimos cinco anos, bem como da produção de relatórios, pareceres ou outros documentos que versem sobre o tema', nada mais acrescendo quanto a boas práticas, dificuldades e sugestões de melhoria.
IV
8.	Por sua vez, à peça 490 a UNIR informou ter encaminhado relatório dos seus processos de TCE, salientando 'que na planilha constam alguns processos físicos não localizados, mas que ainda estão sendo objeto de procura'. 
9.	Ainda, foi informado que a Universidade nomeou servidoras (Portaria à peça 492) para atuarem na instauração e operação do sistema e-TCE, que inclusive teriam realizado reunião, em 30/4/2021, com a Secretaria de Controle Externo de Tomadas de Contas Especiais (SecexTCE) .
10.	De fato, no relatório de peça 491 constam 20 processos (dois deles, 23118.002812/2015-62 e 23118.002827/2015-21, em duplicidade) de TCEs da UNIR, todos autuados no ano de 2015.
11.	Em seis deles não consta informação quanto ao valor da TCE, mas para os demais 14 os montantes variam entre R$ 8.000,00 e R$ 3,4 milhões. Quatro processos tem valor abaixo do limite de R$ 100 mil estipulado pelo inciso I do art. 6º da Instrução Normativa-TCU 71/2012.
12.	Não teriam sido localizados pela cinco processos dos quais não se sabe o valor da TCE, quais sejam, 23118.002808/2015-02, 23118.002813/2015-15, 23118.002818/2015-30, 23118.002825/2015-31 e 23118.002827/2015-21. O sexto para o qual 'não há' valor consta como arquivado (23118.002804/2015-16) .
13.	Em relação aos 14 processos no qual foram indicados valores, constam diversas informações sobre a situação atual, a exemplo de 'aguardando providências do tomador quantos aos apontamentos da CGU', 'aguardando o julgamento pelo TCU da TCE proveniente do Acórdão 1025/2015-TCU-Segunda Câmara, 'aguardando para recondução dos membros da comissão de sindicância', 'aguardando para remessa dos autos à CGU' e arquivamentos. 
14.	Veja-se que a problemática da UNIR quanto às suas TCEs foi objeto de exame específico no processo de monitoramento TC Processo 010.519/2019-0, como relatado nos itens 87-92 da instrução de peça 478 do presente processo e trecho abaixo transcrito (grifos inseridos) :
K.	TCE's da UNIR não recebidas pelo Tribunal
87.	No âmbito do processo de monitoramento TC Processo 010.519/2019-0, constatou-se que a Fundação Universidade Federal de Rondônia (UNIR) teria instaurado cerca de 30 TCE's, as quais teria encaminhado à CGU entre fins de 2015 e julho de 2016.
88.	Todavia, como tais TCE's não constavam na base de dados do Tribunal, houve consulta à CGU sobre a situação dos procedimentos, recebendo-se a informação de que eles teriam sido devolvidos à Universidade entre 2016 e 2017.
89.	Consoante o Acórdão 5872/2020-TCU-Segunda Câmara, o TC Processo 010.519/2019-0 foi encerrado, dando-se conhecimento da situação à UNIR e à CGU para que fossem adotadas as providências pertinentes quanto à localização dos processos de TCE e que novo exame seria realizado neste processo de acompanhamento.
90.	Realizadas diligências à UNIR (peça 15, item 'a') e a CGU (peça 78, itens 'b' e 'c') , o Órgão de Controle Interno respondeu às peças 152, nestes termos (grifos inseridos) : 
3. Em resposta à alínea 'b', indico a tabela em anexo para contradizer a alegação da Fundação Universidade Federal de Rondônia (UNIR) , na medida em que nenhum dos processos listados encontra-se nesta CGU. Por sua vez, a lista anexada no Ofício nº 272/2020-TCU/SecexEducação exarado por vossa senhoria contém 7 processos duplicados (23118.002800/2015-38, 23118.002802/2015-27, 23118.002804/2015-16, 23118.002811/2015-18, 23118.002812/2015-62, 23118.002827/2015-21, 23118.003160/2015-83) . Dessa forma, a tabela deste ofício eliminou as repetições.
4. Quanto à alínea 'c', informo que os processos sob os números 23118.002803/2015-71, 23118.002805/2015-61 e 23118.002808/2015-02 com origem na UNIR, que versam sobre Tomadas de Contas Especiais, foram recebidos na Superintendência Regional da CGU no Estado de Rondônia (CGU-RO) . Contudo, registro que após consultar a CGU-RO, aquela superintendência me informou que devolveu o processo 23118.002805/2015-61 à UNIR por meio do Ofício nº 11.074/20 16/CGU-Regional/RO/CGU-PR (SEI nº 1539529) , como também devolveu os processos 23118.002808/2015-02 e 23118.002803/2015-71 por meio de outro ofício n° 11.517/2016/CGU-Regional/RO/CGU-PR (SEI nº 1539535) . Dessa forma, esses 3 processos encontram-se na UNIR.
91.	A UNIR, por sua vez, nada respondeu ao pedido de informações do Tribunal, apesar da reiteração de diligência realizada pelo Ofício 552/2020-TCU/SecexEducação, de 21/8/2020 (peça 284, p.1) .
92.	Nesse quadro, além da proposta de aplicação de multa pelo não atendimento de diligência do TCU, como adiante tratado, caberá dar continuidade à verificação da situação das TCE's desaparecidas no próximo ciclo de acompanhamento deste objeto de controle, alertando-se mais uma vez a UNIR da questão e da necessidade de que sejam adotadas medidas para localização e prosseguimento dos processos, desta vez via sistema e-TCE.
15.	Quanto à questão, a proposta contida na instrução de peça 478, item 107.3, foi de 'informar à Fundação Universidade Federal de Rondônia (UNIR) que o Tribunal manterá o acompanhamento acerca da situação das Tomada de Contas Especiais objeto do item 'c' do Acórdão 5872/2020-TCU-Segunda Câmara e que cabe aos dirigentes da instituição, sob sujeição às sanções cabíveis, adotar as medidas necessárias para localização e prosseguimento dos processos, via sistema e-TCE'.
V
16.	No ínterim entre a instrução de mérito destes autos e sua devolução, a UNIR encaminhou 11 documentos ao Tribunal, referindo no DOC 67.699.747-5 (peça 494) que se tratava de assunto relacionado com o ofício 12136/2021 (TC Processo 015.596/2020-6) .
17.	Esclarece-se que o citado ofício continha notificação à UNIR do Acórdão 4000/2021-TCU-Primeira Câmara, que tratava apenas da TCE 23118.003160/2015-83, e em nenhum momento esta SecexEducação solicitou cópia de qualquer processo.
18.	No mesmo DOC 67.699.747-5 a Universidade informou o envio de cópia dos processos '23118.002805/2015-61, 23118.002799/2015-41 (Vol. I e II) , 23118.002810/2015-73, 23118.002824/2015-97, 23118.002822/2015-06, 23118.002802/2015-27 (Vol. I e II) , 23118.002809/2015-49 e 23118.003160/2015-83, devidamente digitalizados'. 
19.	Como a documentação apresentada guarda conexão com estes autos e não com o TC Processo 015.596/2020-6, optou-se por fazer sua juntada a este processo, sem prejuízo de futura utilização como subsidio em outros feitos.
20.	Das 21 TCEs listadas no relatório de peça 491, a UNIR encaminhou a cópia de seis delas, ora juntados a este processo: 23118.002802/2015-27 (peças 495-496) , 23118.002805/2015-61 (peça 497) , 23118.002809/2015-49 (peça 498) , 23118.002810/2015-73 (peça 499) , 23118.002822/2015-06 (peça 500) e 23118.002824/2015-97 (peça 501) .
21.	No mesmo relatório de peça 491 são listados outros nove processos que teriam sido localizados pela Universidade. Entretanto, nesses casos, a UNIR não encaminhou cópia dos autos: 23118.002800/2015-38, 23118.002803/2015-71, 23118.002804/2015-16, 23118.002811/2015-18, 23118.002816/2015-41, 23118.002812/2015-62, 23118.002821/2015-53, 23118.002826/2015-86 e 23118.003160/2015-83.
22.	Por outro lado, nas peças 502-503 constam os Volumes I e II da TCE 23118.002799/2015-41, que não está listada no relatório de peça 491. Da mesma forma, na peça 504 há cópia de duas TCEs (23118.003778/2006-52 e 23118.004370/2006-06) que não são mencionadas no citado relatório.
23.	Além disso, no expediente de peça 494, a Universidade informa que teria encaminhado a TCE 23118.003160/2015-83, listada no relatório de peça 491 com o valor de R$ 3.419.100,39, mas que, todavia, não foi recebida no Tribunal.
24.	O contexto mencionado indica que há dificuldades sistêmicas e falhas de controles quanto às TCEs na UNIR. 
25.	Sem adentrar nas razões de tais dificuldades e falhas, o que se pretende doravante, até levando em conta que há uma nova gestão na Universidade, é estabelecer interlocução efetiva e presente com a Universidade com o intuito de se esclarecer, afinal, a situação de todas as TCEs pendentes, bem como prestar as orientações necessárias para resolver-se a questão de forma definitiva.
26.	Esse foi justamente o sentido da proposta contida na instrução de peça 478, item 107.3. 
27.	Dito isto, em conclusão, crê-se que os novos elementos trazidos a este processo pela Fundação Universidade Federal de Rondônia em nada alteram as análises e encaminhamentos propostos às peças 478-479, ressaltando-se o abaixo.
VI
28.	A fim de melhor subsidiar o ministro-relator e o colegiado do Tribunal para a tomada de decisão, examina-se de forma específica a possível aplicação de sanções aos então reitores da UFPI e da UNIR, como consta no item 107.8 da instrução de peça 478, levando em conta as informações apresentadas posteriormente pelas duas Universidades.
29.	Como antes referido, a nova gestão da UFPI informou que não possui nenhuma TCE, atendendo ao pedido de informações do Tribunal em janeiro/2021 (peça 485) .
30.	O primeiro ofício de diligência (peça 25) foi recebido pela UFPI em 11/6/2020 (142) . Mesmo com o razoável prazo de 60 dias, a gestão anterior da Universidade não atendeu ao solicitado.
31.	Assim, houve a reiteração da diligência (ofício à peça 289, recebido em 24/8/2020, conforme peça 309) . Igualmente, não houve o atendimento.
32.	Ou seja, passados cerca de seis meses, nenhuma resposta foi apresentada ao Tribunal. O então reitor, José Arimatéia Dantas Lopes, exerceu a função até 19/11/2020, conforme Portaria constante da peça 487. 
33.	Portanto, entre o recebimento do primeiro ofício (11/6/2020, peça 142) até o final do seu mandato (19/11/2020) , foram mais de cinco meses de inação, prejudicando o andamento deste processo e o adequado exercício do controle externo pelo TCU.
34.	Cabe rememorar que a nova gestão da UFPI informou que inexistem processos de TCE na instituição, demonstrando que não seria necessário nenhum esforço demasiado para o atendimento da diligência do Tribunal.
35.	Quanto ao caso do ex-reitor da UNIR, sr. Ari Miguel Teixeira Ott, aplica-se a mesma conclusão, consignando que foi o próprio dirigente que recebeu os ofícios (em 9/6/2020 e, na reiteração, em 26/8/2020, conforme peças 127 e 319) no sistema Conecta-TCU. Também nessa situação, a Universidade quedou-se silente, durante o mandato do sr. Ari, por mais de cinco meses, sem sequer ter sido solicitada prorrogação de prazo ou apresentadas justificativas pela não apresentação das informações.
36.	Por fim, menciona-se que ambos os gestores foram recentemente multados, em outros processos, pelo não atendimento de diligências. 
37.	O sr. José Arimatéia foi multado pelo Acórdão 2299/2021-TCU-Plenário, relator ministro Walton Alencar Rodrigues, no âmbito do TC Processo 020.225/2020-2, que tratou do Acompanhamento do tema 'Transparência nas Universidades'. 
38.	O sr. Ari foi multado pelo Acórdão 4000/2021-TCU-Primeira Câmara, relator ministro Bruno Dantas, no âmbito do TC Processo 015.596/2020-6, que tratou de monitoramento do atendimento do Acórdão 1775/2017-TCU-Primeira Câmara, acerca da instauração de Tomada de Contas Especial relacionada com o Contrato 33/2007-UNIR.
VII
39.	Diante de todo o exposto, em atendimento ao contido no despacho de peça 493, avalia-se que:
39.1.	ainda que a destempo, as novas gestões da Universidade Federal do Piauí (UFPI) e da Fundação Universidade Federal de Rondônia (UNIR) atenderam às diligências do Tribunal; 
39.2.	contudo, avalia-se que deve ser mantida a proposta de aplicação de multas aos ex-reitores José Arimatéia Dantas Lopes e Ari Miguel Teixeira Ott, nos termos do item 107.8 da instrução de peça 478; e
39.3.	as novas informações apresentadas não têm o condão de alterar os encaminhamentos propostos na peça 478, referendadas pelo pronunciamento de peça 479."

não há.

Não atuou.

ACOMPANHAMENTO NAS UNIVERSIDADES FEDERAIS QUANTO AO TEMA "TOMADAS DE CONTAS ESPECIAIS NA FASE INTERNA". BIÊNIO 2019/2020. FALHAS. CIÊNCIAS, INFORMAÇÕES DE CUNHO EDUCATIVO E DETERMINAÇÃO. NÃO ATENDIMENTO INJUSTIFICADO DE DILIGÊNCIAS. PREJUÍZO ÀS AÇÕES DE CONTROLE EXTERNO. MULTA DO ART. 58, INCISO IV, DA LEI 8.443/1992.

ACOMPANHAMENTO (ACOM)

Secretaria de Controle Externo da Educação, da Cultura e do Desporto (SecexEduc).

Trata-se de Acompanhamento realizado nas Universidades Federais (UniFs) , relativo ao período 2019-2020, com o tema "as Tomadas de Contas Especiais na fase interna".
A presente ação de controle foi realizada em conformidade com sistemática da Secretaria de Controle Externo da Educação, da Cultura e do Desporto (SecexEduc) , proposta no TC Processo 019.064/2020-9, que prevê autuação de processos de Acompanhamentos bianuais, com vistas à atuação preventiva, concomitante, tempestiva e contínua, bem como a redução dos esforços de fiscalização.
Com o propósito de corroborar a percepção de que as UniFs vêm encontrando dificuldades e demoram excessivamente para finalizar tomadas de contas especiais (TCEs) [footnoteRef:2], a unidade técnica do TCU, por meio de diligências dirigidas a 68 UniFs e à Controladoria-Geral da União (CGU) , solicitou informações a respeito de quantitativos, controles, fluxos internos e situação dos processos. Também indagou a Secretaria de Controle Externo de Tomada de Contas Especial (SecexTCE) sobre as universidades habilitadas no sistema e-TCE. [2:  Vide TCs Processo 003.642/2014-3, Processo 010.283/2019-6 e Processo 010.519/2019-0.] 
Entre as evidências obtidas em resposta, destacam-se: (i) não instauração de TCEs nos últimos 5 anos, por 42 universidades, entre as quais a UFMG e UFRJ, que têm grande expressão orçamentária; (ii) falta de recursos humanos e tecnológicos, treinamento e processos adequados; (iii) autuação e envio de TCEs por universidades não habilitadas no e-TCE; e (iv) somente 12 Universidades estão habilitadas no e-TCE.
Com base nesses elementos, o AUFC da SecexEduc concluiu que faltam rotinas e mecanismos de controle centralizados, com informações suficientes para transparência e tomada de decisão, e que danos ao Erário podem estar ocorrendo sem que estejam sendo adotadas providências para sua recomposição (peça 478) . 
Em reforço, o diretor da 4ª DT da unidade técnica registrou que a maioria das Universidades não possui ferramentas, conhecimentos e processos de trabalho adequados para a efetiva e tempestiva autuação, análise e finalização das TCEs (peça 479) .
A unidade técnica especializada propõe que sejam expedidas às Universidades diversas ciências e informações, bem assim aplicadas multas aos ex-reitores da Fundação Universidade Federal de Rondônia (UNIR) e da Fundação Universidade Federal do Piauí (UFPI) , em razão do não atendimento às diligências que lhe foram endereçadas. 
II
Cumpre destacar a relevância, para o aperfeiçoamento contínuo da gestão orçamentária, financeira e patrimonial das Instituições Federais de Ensino Superior (Ifes) [footnoteRef:3], da sistemática de acompanhamentos que vem sendo adotada pela SecexEduc desde 2020, que prevê o exame concomitante, tempestivo e contínuo sobre objetos de controle pré-selecionados, conferindo tratamento sistêmico a questões comuns a diversas dessas entidades. [3:  Conjunto de 52 instituições criadas ou incorporadas e mantidas pela União, que compreende universidades, instituições isoladas e centros de ensino tecnológico. ] 
Esse procedimento de fiscalização ganhou especial relevância no âmbito da SecexEduc a partir do advento da Instrução Normativa-TCU 84/2020, que não mais prevê autuação de processos de prestação de contas ordinárias de Ifes.
Dito isso, e considerando as evidências consignadas no segmento anterior, mostram-se pertinentes as ciências sugeridas pela unidade instrutiva, destinadas a evitar a repetição ou a materialização das irregularidades identificadas nestes autos. 
Destaco, em especial, a dirigida às Universidades Federais do Oeste do Pará (UFOPA) , do Pará (UFPA) , do Paraná (UFPR) , do Ceará (UFC) e da Bahia (UFBA) , que afirmaram possuir tomadas de contas especiais, apesar de essas instituições não estarem habilitadas no sistema e-TCE, de que: as TCEs indicadas devem ter prosseguimento no sistema e-TCE; e cabe-lhes solicitar, com a necessária urgência, habilitação do e-TCE. 
Ponho-me, também, de acordo com a expedição de informações de cunho educativo, no intuito de contribuir com mudanças de comportamento das administrações das UniFs com relação ao tema destes autos.
Entre as orientações que acolho, destaco: o TCU disponibiliza curso autoinstrucional sobre TCEs; a Controladoria-Geral da União mantém página na internet com orientações sobre TCEs e disponibiliza o Manual de Tomada de Contas Especial; e esta Corte manterá, de forma permanente, a presente sistemática de Acompanhamento, por meio da qual verificará a adoção das medidas administrativas preliminares e a autuação de TCEs, bem assim o seu prosseguimento de forma adequada e tempestiva. 
Tendo em vista evidência de baixa adesão das Universidades ao e-TCE, acrescento a expedição informação de que esse sistema apresenta grande valia para o gestor público, na medida em que resulta em maior facilidade, agilidade e segurança do trâmite processual de TCEs[footnoteRef:4]. [4:  Vide https://portal.tcu.gov.br/fiscalizacao-e-controle/prestacao-de-contas/tomada-de-contas-especial/sistema-e-tce-material-de-apoio/] 
Incluo determinação, dirigida à própria SecexEduc, para que, nas próximas etapas deste Acompanhamento, direcione ações específicas às UniFs que não apresentaram informações que permitam traçar panorama completo de sua gestão de TCEs e àquelas que não instauraram nenhuma TCE nos últimos anos, apesar de possuírem expressivos orçamento e quadro de pessoal. 
III
Pelas razões a seguir, acolho a proposta de aplicação de multa a Ari Miguel Teixeira Ott e a José Arimatéria Dantas Lopes, ex-reitores da Fundação Universidade Federal de Rondônia (UNIR) e da Fundação Universidade Federal do Piauí (UFPI) , respectivamente.
Devidamente cientificadas das diligências a ela dirigidas por meio da plataforma Conecta-TCU (peças 15, 25) , a UNIR e a UFPI não apresentaram as informações requeridas no prazo fixado, nem justificativas para não o fazê-lo, mesmo após reiteradas as diligências (peças 319 e 309) .
Após a chegada destes autos ao meu gabinete, contendo a instrução final de mérito peça 478, transcrita no relatório, e o parecer do dirigente da 4ª DT peça 479, os reitores que sucederam a Ari Miguel Teixeira Ott e José Arimatéria Dantas Lopes, na UNIR e na UFPI, encaminharam ao Tribunal, a partir de 18/5/2021, os documentos peças 488-504 e 482-487.
Ao examinar as possíveis repercussões dos documentos à sua proposta de encaminhamento, por meio da instrução peça 506, também transcrita no relatório, a unidade técnica manifestou-se no sentido de que os novos elementos não repercutem em suas conclusões e encaminhamentos, em especial na proposta de aplicação multa aos dois ex-reitores. 
Com efeito, os ofícios de diligência foram recebidos pela UFPI em 11/6/2020 (peça 142) e 24/8/2020 (peças 289 e 309) , quando José Arimatéria Dantas Lopes exercia a função de Reitor. Na UNIR, o então Reitor Ari Miguel Teixeira Ott recebeu o ofício inicial em 9/6/2020 e o de reiteração em 26/8/2020 (peças 127 e 319) .  Como José Arimatéria Dantas Lopes e Ari Miguel Teixeira Ott exerceram a função de reitores até 19/11/2020 e 22/11/2020, respectivamente, quedaram-se inertes por mais de 5 meses.
As diligências e suas reiterações foram expedidas por meio da plataforma Conecta-TCU, na qual as comunicações são recebidas por servidores designados pelo dirigente máximo da instituição, garantindo a eficiente entrega eletrônica dos ofícios e a possibilidade de acompanhamento das comunicações processuais expedidas pelo TCU. 
Esses ofícios alertaram os então reitores de que o não cumprimento das diligências deste Tribunal no prazo fixado, sem causa justificada, poderia ensejar a aplicação da multa prevista no art. 58, inciso IV, da Lei 8.443/1992.
Ao deixar de enviar as informações que lhe foram solicitadas, os gestores contribuíram com o atraso na conclusão deste Acompanhamento e prejudicaram o planejamento da unidade técnica, com evidentes prejuízos às atividades deste órgão de controle, pouco importando, para o fim de aferição da conduta desses senhores, o envio de parte dos elementos solicitados, posteriormente às suas gestões.
Por essas razões, em anuência ao proposto pela unidade instrutiva, condeno Ari Miguel Teixeira Ott e José Arimatéia Dantas Lopes ao pagamento de multas individuais, com fulcro no art. 58, inciso IV, da Lei 8.443/1992.
Vale registar que não é a primeira vez esses dois gestores são condenados a pagamento de multa, pelo não atendimento injustificado a diligências reiteradas desta Corte. 
Ari Miguel Teixeira Ott foi multado por intermédio do Acórdão 4000/2021-TCU-Primeira Câmara, da relatoria do E. Ministro Bruno Dantas, no âmbito do TC Processo 015.596/2020-6, que trata de monitoramento do atendimento do Acórdão 1775/2017-TCU-Primeira Câmara, acerca da instauração de Tomada de Contas Especial relacionada com o Contrato 33/2007-UNIR.
José Arimatéia Dantas Lopes, por sua vez, foi multado mediante o Acórdão 2299/2021-TCU-Plenário, da minha relatoria, no âmbito do TC Processo 024.765/2020-1, que trata do Acompanhamento do tema "Transparência nas Universidades", por descumprimento injustificado de diligência. 
Com essas considerações, incorporo às minhas razões de decidir as análises e conclusões constantes da instrução e do parecer transcritos no Relatório e voto no sentido de que o Tribunal acolha a minuta de acórdão que submeto à deliberação deste Colegiado.
TCU, Sala das Sessões, em 29 de março de 2022.
WALTON ALENCAR RODRIGUES 
Relator